高雄高等行政法院簡易判決
　　　　　　　　　　　　　　　　　　　 94年度簡字第264號
原　　　告　林文進即雅拓企業社
訴訟代理人　龔雙雄　會計師
　　　　　　陳建宏　會計師
被　　　告　財政部台灣省南區國稅局
代　表　人　甲○○　局長
上列當事人間因稅捐稽徵法事件，原告不服財政部中華民國94年
6月14日台財訴字第09400034270號訴願決定，提起行政訴訟。本
院判決如下：
    主  文
原告之訴駁回。
訴訟費用由原告負擔。
    事實及理由
一、緣原告於民國（下同）91年5月至92年5月銷售勞務，銷售額
    合計新台幣（下同）1，648，679元（不含稅），未依規定
    開立統一發票與實際買受人香港商捷領有限公司台灣分公司
    （下稱捷領公司），而開立予買受人之客戶，違反加值型及
    非加值型營業稅法（下簡稱營業稅法）第32條第1項及稅捐
    稽徵機關管理營利事業會計帳簿憑證辦法第21條第1項規定
    ，經財政部台北市國稅局查獲，通報被告查證屬實，審理違
    章成立，乃依稅捐稽徵法第44條規定，按經查明認定之銷售
    總額處5%罰鍰82，433元。原告不服，申請復查決定變更原
    處分罰鍰金額為78,508元，原告仍未甘服，提起訴願，亦遭
    駁回；遂提起本件行政訴訟。
二、原告起訴主張略謂：(1)原告與捷領公司所簽訂之合作契約書
    ，係約定由捷領公司出貨予原告，再由原告將貨物銷售予消
    費者，但原告委託捷領公司經營原告之店面，由捷領公司代
    為收受營業收入款項，並依合作店契約之約定拆帳，此即所
    謂合作店之經營模式。惟被告竟認所謂之合作店，本質上屬
    租用場地之直營店，即由原告出租場地予捷領公司，捷領公
    司給付租金予原告，並由捷領公司經營該店面，由捷領公司
    直接銷售貨物予消費者，而認原告將店面租予捷領公司並收
    取租金卻未給予捷領公司憑證，而對原告科罰。(2)然事實上
    應係捷領公司代原告收受款項後，將原告依雙方合約應得之
    利潤返還予原告之行為，此與百貨公司及加盟店相同。按專
    櫃業者先將貨物銷售給店家，再由店家銷售貨物予消費者，
    此種經營模式，貨物之所有權先由專櫃業者移轉給店家（專
    櫃業者開立發票給店家），再由店家移轉給消費者（店家開
    立發票給消費者），屬於此種經營模式者，包括「百貨公司
    」「加盟店」與「合作店」。關於百貨公司之經營模式，我
    國實務上從未認為百貨公司係出租場地予專櫃業者使用以賺
    取租金，百貨公司更不可能開立發票給專櫃業者，此有財政
    部77年4月2日台財稅第761126555號函與86年2月20日台財稅
    第861885178號函可參。合作店之經營模式既與百貨公司完
    全相同，被告卻認原告係出租場地收取租金，而未給予憑證
    ，顯與事實不符。(3)又按契約自由與私法自治原則、司法院
    釋字第576號解釋及民法第71條、第72條反面解釋意旨，法
    律行為只要不違反強制或禁止規定，亦不違反公共秩序與善
    良風俗者，均屬有效，契約當事人以外之任何第三人，均無
    權剝奪法律賦予契約當事人之締約自由。惟被告認銷售貨物
    予消費者之營業收入由捷領公司收取，故貨物應係由捷領公
    司銷售給消費者，顯係認為銷售人一定要自行收款，不得委
    由第三人收款，此與契約自由原則有悖，則將使委託經營與
    代收代付行為均變成違法。另按營業稅法第3條第1項僅規定
    將貨物之所有權移轉他人，以取得代價者，為銷售貨物。至
    於銷售人係自行取得代價，或委由他人代收之，甚至銷售人
    欲將其經營權委託他人至何等程度，是否包括代收款項，均
    屬契約自由原則之範疇，契約當事人有決定權，任何人包括
    行政機關並無干涉之權力。(4)至原告之利潤，依原告與捷領
    公司簽訂之合約第5條約定：「乙方（即原告）對於甲方（
    即捷領公司）於營業店內販售貨物所得貨款，以營收金額之
    18%抽成。」可知原告之利潤，係依營業額之一定比例計算
    ，與租金係以定額給付之方式顯不相同，故捷領公司拆帳後
    ，將其代收之款項中有關雙方約定為原告之利潤返還，其性
    質絕非租金。(5)原告就合作店交易法律關係之認定，與被告
    不同時，依司法院釋字第275號解釋意旨，並不應當然即認
    原告有過失，蓋依私法自治原則，原告就其交易法律關係之
    規劃，應擁有決定權，而被告並非契約當事人，強求原告正
    確預見被告對本件交易法律關係之見解，對原告而言並無預
    見可能性，自無過失可言等語，並求為判決撤銷訴願決定及
    原處分（含復查決定）。
三、被告則以：(1)查原告與捷領公司簽訂之合作合約書明定，原
    告將臺東市○○路○段405號、407號整棟建物，供捷領公司
    販售"bossini"全系列商品，店面之押金、租金、保全、建
    物保險及水電等費用由原告負擔，並負責開立統一發票予消
    費者，而捷領公司則負責提供店面之裝潢、設備、人事、貨
    物保險及收取貨款等工作，並於每月10日前雙方對帳無誤後
    ，將原告應得之抽成利潤匯入原告帳戶，再依實際營業額扣
    除原告抽成利潤後，開立統一發票予原告。而揆諸上開合約
    書內容，原告主要係就上開店面提供予捷領公司使用，該公
    司每月再按約定之抽成利潤比例計算所得之金額給付原告，
    雙方並未約定由捷領公司將其商品銷售與原告，再由原告給
    付價金予該公司，按最高法院17年上字第1118號判例意旨：
    「解釋契約，固須探求當事人立約時之真意，不能拘泥於契
    約之文字，但契約文字業已表示當事人真意，無須別事探求
    者，即不得反捨契約文字而更為曲解。」足證該合約應屬店
    面之租賃契約，而非關於商品之買賣契約，合先陳明；又其
    非受委託代為經營，更與一般加盟店係由提供服務之業者授
    權加盟店使用其商標或技術等，業者收取權利金，加盟店自
    負有關營業盈虧之情形迥異。(2)次查，原告並非股份有限公
    司組織，且捷領公司保有商品所有權，僅需依抽成利潤比例
    支付租金予原告，其交易型態自不適用財政部函釋有關百貨
    公司採專櫃銷售貨物方式開立統一發票之規定，是原告應於
    收取捷領公司款項時開立租金收入之統一發票，方屬合法；
    惟其憑證實際交付情形，係捷領公司於銷售貨物時開立原告
    提供之統一發票，並由原告申報銷售額與稅額，原告再於結
    帳日，持向捷領公司請領應得之租金，同時取得捷領公司開
    立總銷售額扣除租金後金額之統一發票，作為進項憑證，核
    有收取租金銷售額漏未開立統一發票之違章情事。惟原告無
    銷貨事實，卻提供統一發票供捷領公司直接開立與消費者，
    由其申報銷售額與稅額；另無進貨事實，卻取得捷領公司開
    立之統一發票並申報進項稅額扣抵銷項稅額，而該進銷差額
    即為其漏開發票予捷領公司所匯回之租金收入，因其申報之
    銷項稅額大於申報之進項稅額，並未造成實質逃漏稅，但仍
    有未依規定開立統一發票與實際交易對象之情形，被告復查
    決定乃予以變更原處分罰鍰金額為78,508元，並無違誤。(3)
    系爭合約書載明由原告提供系爭建物供捷領公司販售bossin
    i全系列商品，又營業店之裝潢、人事、貨物保險、傳真機
    等設備由捷領公司設計、指派、投保，足證貨物所有權及店
　　面之經營管理權均屬捷領公司所有，銷售貨物及勞務者既為
    捷領公司，依法即應由捷領公司開立統一發票予消費者，至
    原告應於收取浮動租金收入時開立統一發票與捷領公司，惟
    原告未依規定於收取租金時開立統一發票交付捷領公司，卻
    提供統一發票供捷領公司使用，原告主張該交易型態係私法
    自治範疇，惟營業稅法是公法，納稅義務人應不得以其私下
    約定，對抗稅法之強制性規定。(4)再依民法第345條第1項及
    第421條第1項規定，契約之內容只要符合租賃要件之規定，
    即屬租賃契約性質，至於租金之比例多寡，是否固定或係採
    浮動方式計算，在所不問。而原告及捷領公司在私法自治下
    所訂定之合約書既約定，原告將系爭店面提供予捷領公司經
    營其服飾系列之用，店內每天之營業收入由捷領公司收取，
    捷領公司僅需依抽成利潤比例支付租金予原告，被告據以核
    認原告與捷領公司間僅單純為租賃關係，而無進、銷貨關係
    ，依法並無不合，參諸鈞院94年度訴字第31號及401號判決
    ，亦持相同見解。(5)又因原告並非股份有限公司組織，且捷
    領公司保有商品所有權，僅需依抽成利潤比例支付租金予原
    告，其交易型態自不適用財政部函釋規定有關百貨公司採專
    櫃銷售貨物方式開立統一發票，是原告應於收取捷領公司款
    項時開立租金收入之統一發票，方屬合法，原告卻未依規定
    作為，顯有「認識錯誤」等語置辯，並請求判決駁回原告之
    訴。
四、按「將貨物之所有權移轉與他人，以取得代價者，為銷售貨
    物。提供勞務予他人，或提供貨物與他人使用、收益，以取
    得代價者，為銷售勞務。」「營業人銷售貨物或勞務，應依
    本法營業人開立銷售憑證時限表規定之時限，開立統一發票
    交付買受人。」「對外營業事項之發生，營利事業應於發生
    時自他人取得原始憑證，如進貨發票，或給與他人原始憑證
    ，如銷貨發票。給與他人之憑證，應依次編號並自留存根或
    副本。」「營利事業依法規定應給與他人憑證而未給與，應
    自他人取得憑證而未取得，或應保存憑證而未保存者，應就
    其未給與憑證、未取得憑證或未保存憑證，經查明認定之總
    額，處百分之五罰鍰。」行為時營業稅法第3條第1項、第2
    項前段、第32條第1項前段、稅捐稽徵機關管理營利事業會
    計帳簿憑證辦法第21條第1項及稅捐稽徵法第44條定有明文
    。是營業人有交易之事實，即須依規定取得實際交易對象開
    立之進貨憑證，或給與對方銷貨憑證，若未取得或給與憑證
    ，即屬違章行為，應受處罰。另「按百貨公司採專櫃銷售貨
    物者，其交易性質為專櫃供應商銷貨予百貨公司，百貨公司
    再銷貨予消費者，故專櫃銷貨時，開立百貨公司之統一發票
    交付消費者。至營業人與另一營業人簽訂合作合約書，合作
    經營銷售貨物之案例，如其合作雙方無進銷貨關係，僅單純
    為租賃關係，則與百貨公司採專櫃銷售貨物之型態不同，自
    不宜比照百貨公司設專櫃型態之方式開立統一發票。」財政
    部賦稅署92年1月28日台稅2發字第0920450761號函示在案。
五、上開第一項所載事實，業據兩造分別陳明在卷，且有合作店
    合約書、被告93年度財營業字第94093100525號處分書等影
    本附原處分卷可稽。原告則以上述第二項所載之主張，資為
    論據，惟查：
  (一)按「稱買賣者，謂當事人約定一方移轉財產權於他方，他方
    支付價金之契約。」「稱租賃者，謂當事人約定，一方以物
    租與他方使用、收益，他方支付租金之契約。」「稱合夥者
    ，謂二人以上互約出資以經營共同事業之契約。前項出資，
    得為金錢或其他財產權，或以勞務、信用或其他利益代之。
    」「各合夥人之出資，及其他合夥財產，為合夥人全體之公
    同共有。」民法第345條第1項、第421條第1項、第667條第1
    項、第2項及第668條分別定有明文。又「解釋意思表示，應
    探求當事人之真意，不得拘泥於所用之辭句。」民法第98條
    亦有明文；而「解釋契約，固須探求當事人立約時之真意，
    不能拘泥於契約之文字，但契約文字業已表示當事人真意，
    無須別事探求者，即不得反捨契約文字而更為曲解。」最高
    法院17年上字第1118號亦著有判例可資參照。
  (二)經查，原告與捷領公司簽訂之合作店合約，係自91年4月15
    日起至96年4月14日止，由原告提供門牌號碼台東市○○路
    ○段405、407號整棟店面予捷領公司販售"bossini"全系列
    商品，該契約書載明：「‧‧‧二、前條營業店之裝潢、人
    事、貨物保險、傳真機、音響、收銀機、電話設備、電腦
    POS機、發票機及列印機由甲方（即捷領公司）設計、指派
    、投保，並負擔費用及電話費，另信用卡簽帳手續費用由甲
    乙雙方各半。三、營業店之租金、押金、屬乙方（即原告）
    抽成部分的營業稅、水費、電費、建築物保險及保全費用由
    乙方負擔及投保。四、甲方於營業店販售貨品所得貨款，由
    甲方收款後，開立乙方發票交付消費者收執。五、乙方對於
    甲方於營業店內販售貨品所得貨款，以營收金額之百分之十
    八計算抽成。六、乙方依條約約定得請求之抽成額，以三十
    天為一結算日，每月十日前經甲、乙雙方對帳結算無誤後，
    由甲方開立抽成額以外之發票給乙方，甲方並直接匯入以乙
    方名稱之銀行帳戶中。七、乙方如續租本營業場所，雙方同
    意得依本合約內容無條件續約。八、乙方於本約期限屆滿前
    ，因不可歸責於甲方之事由致無法繼續合約時，應按未到期
    月份與合約期限之比例，賠償甲方因裝潢所支出之費用（以
    發票為憑）。但乙方於賠償前開費用後，上有"bossini"裝
    （應係『專』之誤）屬裝潢設備之所有權仍屬甲方。‧‧‧
    」等語，有該合約書影本附於原處分卷可稽（詳原處分卷第
    48頁至第49頁），由上開合約書內容觀之，原告與捷領公司
    合作經營銷售之模式，無非係由原告提供店面，連同店內裝
    潢、水電及保全設備等供捷領公司使用，而捷領公司則負擔
    店面之貨品及人員與店內之經營管理，並對店內所提供商品
    保留所有權。至於利潤分配，則由捷領公司每月按約定之比
    例（以營業額為準）計算所得之金額給付原告，作為原告應
    取得之報酬。申言之，捷領公司在原告所提供之店面經營服
    飾店，其所販賣之商品，乃係由該公司自進自銷，而非由該
    公司將其品牌之"bossini"服飾等商品銷售給原告後，再由
    原告銷售給消費者。亦即原告於系爭之合作契約中，並無銷
    售"bossini"商品之權責，僅係提供店面供捷領公司使用，
    再由捷領公司每月按其實際銷售營業額之比例計算酬勞支付
    予原告，作為使用系爭店面之對價，核與民法租賃之態樣相
    符，是系爭合約之性質，應屬店面之租賃契約，而非關於
    "bossini"品牌之服飾等商品之買賣契約，亦非屬經營服飾
    店之合夥契約。是被告認定原告向捷領公司收取上開酬勞屬
    租金之性質，尚無違誤。原告主張與捷領公司之合作模式，
    非屬出租場地收取租金之行為，並不足採。
  (三)又租賃契約係當事人約定一方以物租與他方使用收益，他方
    支付租金之契約。故契約之約定只要符合上開規定，租賃契
    約即屬成立，縱當事人於訂定契約時，未使用任何與租賃相
    關之文字，亦不影響租賃契約之性質。至於租金之比例多寡
    ，是否為固定或係採浮動方式計算，在所不問。經查，原告
    提供系爭店面供捷領公司使用，再由捷領公司按其銷售商品
    營業額之比例計算給付原告之酬勞，作為使用系爭店面之對
    價，雖原告取得是項對價之金額係採浮動方式計算，金額多
    寡每月並不固定，然仍不影響該項報酬具有租金之性質。是
    原告指稱被告一味曲解「合作契約書」為租賃合約，顯未盡
    查核事實云云，委無足採。
  (四)本件原告與捷領公司簽訂之合作契約書，核屬店面之租賃契
    約，而非服飾等商品之買賣契約，業如前述，則渠等就銷售
    之商品，應如何開立統一發票予買受人，亦非無研究之餘地
    。按原告雖受委任銷售捷領公司提供之商品，惟捷領公司就
    其提供之商品，始終保留所有權；抑且，有關商品銷售之價
    格及代銷之方式如何，捷領公司均未有明確之授權，自與市
    場上受託代銷之合作經營模式有別。又原告亦非受捷領公司
    委託代為經營，此與一般加盟店係由提供服務之業者授權加
    盟店使用其商標或技術等，業者收取權利金，加盟店自負有
    關營業盈虧之情形亦不相同。再者，原告與捷領公司合作經
    營銷售之型態，與一般百貨公司採專櫃銷售貨物之方式亦不
    相同。蓋百貨公司採專櫃銷售貨物者，其交易方式為專櫃供
    應商銷貨予百貨公司，百貨公司再銷貨予消費者，故專櫃供
    應商與百貨公司間，就其銷售之商品，確實有進、銷項之事
    實，從而專櫃供應商於銷貨時，乃開立百貨公司之統一發票
    交付消費者，核與營業稅法第32條第1項及稅捐稽徵機關管
    理營利事業會計帳簿憑證辦法第21條第1項規定相符，此亦
    有上述財政部賦稅署92年1月28日台稅2發字第0920450761號
    函釋可參。查原告與捷領公司合作銷售之經營型態，雖約定
    由捷領公司按銷售額之一定比率支付報酬予原告，惟捷領公
    司就銷售貨物所得之貨款，係由該公司自行收款，其交易性
    質應認屬該公司之銷貨，要與百貨公司採專櫃銷售貨物之情
    形不同，自無法比照財政部函釋有關百貨公司採專櫃銷售貨
    物方式而開立百貨公司統一發票之方式為之。其次，原告於
    系爭合約中既無銷售"bossini"品牌商品予買受人之行為，
    依法自不能開立統一發票予買受人，然因其有取自捷領公司
    給付之租金收入，是原告於收取捷領公司款項時，應開立品
    名「租金收入」之統一發票交付該公司作為進項憑證，方屬
    適法。惟原告與捷領公司間之憑證實際交付情形，係捷領公
    司於銷售貨物時開立原告提供之統一發票，並由原告申報銷
    售額與稅額，原告再於結帳日，由捷領公司匯撥應得之租金
    ，同時取得捷領公司開立總銷售額扣除租金後金額之銷貨統
    一發票，作為原告之進項憑證，顯與營業稅法第32條第1項
    及稅捐稽徵機關管理營利事業會計帳簿憑證辦法第21條第1
    項規定不符。蓋原告無銷貨事實，卻提供統一發票供捷領公
    司直接開立與消費者，並由其申報銷售額與稅額；另無進貨
    事實，卻取得捷領公司開立之統一發票，並申報進項稅額用
    以扣抵銷項稅額，其違章事證甚為明確。從而被告以原告漏
    未開立統一發票，乃依稅捐稽徵法第44條規定，按查明認定
    之銷售總額處5%罰鍰，即無不合。原告主張依私法自治原則
    ，其就其交易法律關係之規劃，應擁有決定權，而被告並非
    契約當事人，強求原告正確預見被告對本件交易法律關係之
    見解，對原告而言並無預見可能性，自無過失可言云云，委
    無可採。
六、綜上所述，原告前揭主張既不可採，則被告就原告91年5月
    至92年5月間銷售勞務，銷售額1，648，679元（不含稅），
    未依規定開立統一發票與實際買受人捷領公司，竟開立予捷
    領公司之客戶，違反營業稅法第32條第1項規定，乃依稅捐
    稽徵法第44條規定按查明認定之銷售總額處5%罰鍰78，508
    元，並無違誤；訴願決定予以維持，亦無不合；原告起訴意
    旨求為均予撤銷，為無理由，應予駁回。又本件為簡易訴訟
    案件，爰不經言詞辯論為之；再本件事證已臻明確，兩造其
    餘攻擊防禦方法與判決結果不生影響，自無一一論述必要，
    附此敘明。
七、據上結論，本件原告之訴為無理由，依行政訴訟法第233條
    第1項、第236條、第195條第1項後段、第98條第3項前段，
    判決如主文。
中　　華　　民　　國　　94　　年　　10　　月　　25　　日
                  第二庭      法  官　江幸垠
以上正本係照原本作成。
如不服本判決，應於送達後20日內，向本院提出上訴狀並表明上
訴理由，如於本判決宣示後送達前提起上訴者，應於判決送達後
20日內補提上訴理由書（須按他造當事人人數附繕本）。
提起上訴應預繳送達用雙掛號郵票7份（每份34元）。
中　　華　　民　　國　　94　　年　  10　　月　 25  　 日
　　　　　　　　　　　　　　　書記官　藍亮仁
附註:
行政訴訟法第235條（第1項、第2項）:
對於適用簡易程序之裁判提起上訴或抗告，須經最高行政法院之
許可。
前項許可，以訴訟事件所涉及之法律見解具有原則性者為限。
